【裁判字號】    89,簡上,729
【裁判日期】    900822
【裁判案由】    返還訂金
【裁判全文】
臺灣臺北地方法院民事判決  八十九年度簡上字第七二九號
    上  訴  人  丙○○
    被  上訴人  行家旅行社股份有限公司
    法定代理人  甲○○
    訴訟代理人  乙○○
右當事人間請求返還訂金事件，上訴人對於中華民國八十九年九月十三日本院台北簡
易庭八十九年度北簡字第七四六０號第一審判決提起上訴，本院判決如左：
    主      文
上訴駁回。
第二審訴訟費用由上訴人負擔。
    事      實
甲、上訴人方面：
一、聲明：（一）原判決不利於上訴人部分廢棄。（二）被上訴人應再給付上訴人新
          台幣（下同）三萬零六百元。
二、陳述：除與原審判決書所載者相同茲予引用外，補稱：
          交通部觀光局之旅遊定型化契約第十七條規定，為沒有任何理由解除契約
          ，上訴人因父喪，於情理上不能參加旅遊，並不適用此條款，被上訴人應
          依民法第二百四十九條規定將定金連同利息退還。
三、證據：援用原審之立證方法，並聲請訊問證人阮藍玉、黃翠靜。
乙、被上訴人方面：
一、聲明：駁回上訴。
二、陳述：引用原審判決書記載。
三、證據：援用原審之立證方法。
    理      由
一、上訴人起訴主張：上訴人與其未婚妻即訴外人阮藍玉，與被上訴人訂定旅遊契約
    ，參加民國八十九年一月三十日出發由被上訴人主辦之歐洲旅行團，並於八十九
    年一月二十四日交付定金四萬元予被上訴人，然交付定金當日下午，上訴人父親
    因車禍死亡，在情理上無法出國旅遊，上訴人乃於同日晚間，透過訴外人富邦旅
    行社通知被上訴人，要求被上訴人退還定金，惟遭拒絕，爰訴請被上訴人返還定
    金。被上訴人則以：本件係可歸責於上訴人之事由致不能成行，上訴人於旅遊活
    動開始前六日方通知被上訴人解除契約，依交通部觀光局公佈之旅遊定型化契約
    書，上訴人應繳交證照費用，並賠償被上訴人旅遊費用之百分之三十，本件旅遊
    費用為每人五萬一千元，其百分之三十為一萬五千三百元，簽證費用每人為一千
    一百二十元，共計為一萬六千四百二十元，上訴人所繳交之定金每人二萬元扣除
    一萬六千四百二十元，尚餘三千五百八十元，合計僅應退還上訴人七千一百六十
    元等語，資為辯解。
二、上訴人主張其與阮藍玉參加被上訴人所主辦之歐洲旅行團，並於八十九年一月二
    十四日交付定金每人二萬元。當日晚間上訴人父親因車禍死亡，致上訴人與阮藍
    玉均無法成行，乃於當日通知被上訴人解除旅遊契約等情，被上訴人對於收受上
    訴人定金及上訴人與阮藍玉係因上訴人父喪無法成行等情，並不爭執；而系爭旅
    遊契約確係存在於兩造當事人間，復據被上訴人自認在卷（參本院九十年五月二
    十九日準備程序筆錄），均堪信為真實。是本件應審酌者，乃上訴人得否以父喪
    無法成行為由，請求返還全部定金。
三、上訴人主張本件旅遊不能成行，係因不可歸責於雙方當事人之事由云云，為被上
    訴人所否認。按債務人就其故意或過失之行為，應負責任，民法第二百二十條第
    一項定有明文。故所謂不可歸責，即指無故意或過失而言，亦即因通常事變或不
    可抗力致不能履行之情形者是。經查：本件系爭旅遊，上訴人及阮藍玉係因上訴
    人父喪而無法成行，已如前述。雖依社會一般觀念，發生該種事由不宜參加旅遊
    ，然此究屬情理上之原因，就上訴人未履行契約之行為本身而言，仍係本於上訴
    人及阮藍玉之自由決定，尚難認上訴人及阮藍玉未參加旅遊，係因通常事變或不
    可抗力之情形所致，是上訴人就本件旅遊未能成行，確係因可歸責於己之事由等
    情，初可認定。
四、兩造間雖已交付定金成立旅遊契約，然雙方除就旅遊地點、期間、費用等契約要
    素意思表示合致外，並未就雙方其餘權利義務事項加以約定，亦未簽訂書面契約
    以資規範，此經上訴人於本院行準備程序時陳述明確，且為被上訴人所不否認（
    參本院九十年五月二十九日準備程序筆錄）。而被上訴人於原審及本院審理中，
    皆表示願依交通部觀光局八十九年五月四日觀業八十九字第０九八０一號函修正
    發布之「旅遊定型化契約書」為依據，以規範本件旅遊契約所生爭議。本院審酌
    該旅遊定型化契約書係經旅遊業主管機關即交通部觀光局修訂發布，且綜觀該定
    型化契約書之規範內容，除明訂國外旅遊之地點、費用、期間外，無非規範有關
    國外旅遊之保險、行前準備等重要事項，及發生爭議之處理方式等項，核其內容
    對於消費者亦無顯失公平或重大不利益情事，本院認為以該旅遊定型化契約書補
    充規範雙方就系爭旅遊契約不及約定之事項，洵屬適當，此合先敘明。
五、上訴人復主張：本件屬於「情理上不能成行」，而前開旅遊定型化契約書第二十
    七條所定，係無任何理由解除契約，並不適用於本件情形云云。然查：上開旅遊
    定型化契約書第二十七條雖標示條文名稱為「出發前旅客任意解除契約」，然觀
    之該契約書係以第二十七條及第二十八條規範解除旅遊契約時之損害賠償責任。
    其中第二十八條乃規範因不可抗力或不可歸責於雙方當事人之事由致契約之全部
    或一部無法履行時，得解除契約及其效果；至於旅客倘無不可抗力或不可歸責之
    事由而解除契約時，自應依第二十七條之規定加以規範。本件上訴人不能成行，
    係因可歸責於己之事由，已如前述，自應適用該契約書第二十七條定雙方權利義
    務，上訴人主張並無該條規定之適用云云，並不足採。
六、依上開旅遊定型化契約書第二十七條規定：旅客於旅遊活動開始前得通知旅行社
    解除契約，但應繳交證照費用，通知於第二日至第二十日以內到達者，賠償旅遊
    費用百分之三十，此有該定型化契約書附卷可證。是被上訴人辯稱：應自上訴人
    繳交之款項中扣除上訴人應賠償之團費百分之三十計算之費用及證照費用後，方
    為應退還之款項等語，即屬有據。查本件團費每人為五萬一千元，出團日期為八
    十九年一月三十日，上訴人於八十九年一月二十四日通知解除契約，依上開約定
    ，應按上訴人報名之人數，每人賠償團費五萬一千元之百分之三十即一萬五千三
    百元。而被上訴人辯稱因辦理申根簽證，應扣除簽證費用每人一千一百二十元云
    云，並未舉證以實其說，自不足採。綜上，被上訴人自已付款項四萬元中，扣除
    上訴人報名參團之二人每人應賠償之一萬五千三百元後，應退還之款項為九千四
    百元。
七、綜上所述，本件上訴人主張被上訴人應返還定金九千四百元，並自起訴日即八十
    九年六月三日起至清償日止，按年息百分之五計算之利息，為有理由，應予准許
    ，逾此部分之請求，為無理由，應予駁回。原審就超過上開應准許部分，為上訴
    人敗訴之判決，並駁回該部分假執行之聲請，並無不合，上訴意旨指摘原判決不
    當，求予廢棄改判，為無理由，應予駁回。
八、因本案事證已臻明確，兩造其餘主張陳述及所提之證據，均毋庸再予審酌，附此
    敘明。
九、據上論結，本件上訴為無理由，依民事訴訟法第四百三十六條之一第三項、第四
    百四十九條第一項、第七十八條判決如主文。
中      華      民      國    九十      年      八      月     二十二   日
                                        民事第五庭  審判長法官  王碧芳
                                                          法官  林麗玲
                                                          法官  高偉文
右為正本係照原本作成
本判決不得上訴
中      華      民      國    九十      年      八      月     二十二   日
                                                    法院書記官  郭錦賢


司法院資訊處製作；財團法人民間司法改革基金會備份。
